【裁判字號】    99,重訴,30
【裁判日期】    990608
【裁判案由】    塗銷土地所有權移轉登記
【裁判全文】
臺灣新竹地方法院民事判決              99年度重訴字第30號
原      告  辛○○
            乙○○
前列二人共同
訴訟代理人  許修齊律師
被      告  丙○○
            庚○○
前列二人共同
訴訟代理人  黃金源律師
上列當事人間塗銷土地所有權移轉登記事件，本院於民國99年5
月21日言詞辯論終結，判決如下：
    主      文
原告之訴駁回。
訴訟費用由原告負擔。
    事實及理由
一、原告主張：
（一）坐落新竹縣竹北市○○段77-15地號土地面積190平方公尺
      ，及同地段77-13地號土地面積433平方公尺，均為訴外人
      陳阿屘所有，陳阿屘與被告丙○○於民國95年3月28日，
      共同向新竹縣竹北地政事務所，以陳阿屘於95年3月7日將
      上開77-15地號土地，以新台幣（下同）114萬元之價格出
      售予被告丙○○為原因，申請將該土地所有權移轉登記為
      被告丙○○所有，經新竹縣竹北地政事務所以22字第7449
      號收件，並於95年3月31日完成所有權移轉登記；陳阿屘
      與被告庚○○於95年3月28日共同向新竹縣竹北地政事務
      所，以陳阿屘於95年3月7日將上開77-13地號土地，以259
      萬8千元之價格出售予被告庚○○為原因，申請將該筆土
      地所有權移轉登記為被告庚○○所有，新竹縣竹北地政事
      務所以22字第7448號收件，並於95年3月31日完成所有權
      移轉登記。
（二）查訴外人陳阿屘為兩造之父，上開土地由原所有人即訴外
      人陳阿屘分別移轉登記為被告二人所有，依土地登記簿謄
      本記載之所有權移轉原因為買賣，但訴外人陳阿屘與被告
      二人間並無價金之約定及交付情事，因而該等土地所有權
      移轉登記原因，實際上並非買賣，苟被告主張有真實買賣
      及交付價金情事，應由被告負舉證責任，在被告未能舉證
      證明之前，該等以買賣所為之所有權移轉原因，即難信為
      實在。訴外人陳阿屘與被告二人間就上開土地所有權移轉
      登記之原因記載為買賣，而實際上並非買賣，則該買賣之
      意思表示，應屬訴外人陳阿屘與被告二人間之虛偽意思表
      示，依民法第87條第1項之規定，該買賣之意思表示應屬
      無效，亦即訴外人陳阿屘與被告等間就上開土地所為之買
      賣意思表示無效，以該無效意思表示所完成之所有權移轉
      登記即有無效之原因，即有將之塗銷，回復所有權為訴外
      人陳阿屘所有，以符土地登記簿登載之所有權人為實際土
      地所有權人之必要。
（三）按二親等以內親屬間財產之買賣，以贈與論，但能提出已
      支付價款之確實證明，且該已支付之價款非由出賣人貸與
      或提供擔保向他人借得者，不在此限，遺產及贈與稅法第
      5條第6款定有明文；茲查，訴外人陳阿屘為被告之父，為
      二親等直系血親，陳阿屘與被告二人間，關於上開第77-
      15地號土地及77-13地號土地分別移轉登記為被告丙○○
      、庚○○所有，在辦理上開土地所有權移轉登記時，因被
      告二人並未能提出被告向陳阿屘購買上開土地支付價款之
      確實證明，是以依遺產及贈與稅法第5條第6款規定，於辦
      理系爭土地所有權移轉登記時應繳交贈與稅。而查，訴外
      人陳阿屘於95年間將系爭土地分別以買賣原因移轉所有權
      予被告二人，確有按該二筆土地當時財政部台灣省北區國
      稅局核定之價值計算繳交贈與稅134,821元，有財政部台
      灣省北區國稅局贈與稅繳清證明書影本可資證明，此等情
      事益加證明訴外人陳阿屘與被告二人，於95年間就上開二
      筆土地之所有權移轉登記之原因絕非買賣。
（四）茲查，被告二人及訴外人陳阿屘於95年3月28日向新竹縣
      竹北地政事務所，提出系爭土地所有權移轉登記申請時，
      在土地登記申請書上記載所有權移轉登記之原因為買賣，
      買賣價款則係依財政部台灣省北區國稅局核定77-13地號
      土地價款259萬8千元、77-15地號土地價格114萬元，分別
      記載為該二筆土地買賣價款，且於申請所有權移轉登記時
      ，一併附上財政部台灣省北區國稅區出具於95年3月28日
      繳清贈與稅134,821元之贈與稅繳清證明書，證明並無欠
      稅事實，如以當時情形觀之，假如系爭土地之所有權移轉
      原因為贈與，則既有繳清贈與稅之事實，於向新竹縣竹北
      地政事務所提出所有權移轉登記時，其申請原因應記載為
      贈與，且毋庸附上「買賣所有權移轉契約書」，由此等於
      申請所有權移轉登記書申請書，附有買賣所有權移轉契約
      書，及申請書上記載所有權移轉原因為買賣情事，適足證
      明系爭土地於該時所有權移轉之原因，亦絕非贈與。
（五）查，被告二人對系爭土地得取得所有權之原因，除買賣或
      贈與外，並無其他法律上原因，從而系爭土地雖分別移轉
      登記為被告二人所有，被告二人應僅為登記名義上所有權
      人，而非實際上所有人，則系爭土地仍應屬於訴外人陳阿
      屘所有，訴外人陳阿屘於98年1月24日死亡，原告與被告
      同為訴外人陳阿屘之繼承人，有繼承系統表、戶籍謄本可
      資證明，則系爭土地應屬訴外人陳阿屘之遺產，兩造於訴
      外人陳阿屘死亡時，因繼承取得該等土地應繼分之權利，
      嗣因該等土地，分別登記為被告二人所有，原告等為確保
      原告之權利，即有訴請塗銷上開所有權移轉登記之必要。
（六）對被告抗辯之陳述：
  １、被告主張以系爭土地原所有權人陳阿屘生前由被告二人負
      擔陳阿屘之生活費、撫養費及共同支付陳阿屘之醫療費用
      ，作為二人向陳阿屘購買系爭土地所有權之事實，原告否
      認之。
  ２、被告主張原告二人於陳阿屘生前未盡扶養之責，陳阿屘生
      病期間未探視及未負擔醫療費用，原告否認之。
  ３、兩造之父陳阿屘及母陳謝妹，生前均有巨額存款，陳阿
      屘、陳謝妹僅賴該等存款，即足支應生活費及醫療費用
      ，並毋庸依賴被告二人給付生活費及醫療費，況被告二人
      為陳阿屘、陳謝妹之子，為人子負擔父母之生活費及醫
      療費，在盡孝道上，應屬正當。原告二人於陳阿屘、陳謝
      妹生前，皆曾有給付二人金錢之行為，於陳阿屘、陳謝
      妹生病期間，皆有前往探視，並與兄弟姐妹分攤醫療費
      。
（七）為此聲明：
  １、被告丙○○應將坐落新竹縣竹北市○○段第77-15地號土
      地、面積190平方公尺，新竹縣竹北地政事務所於民國95
      年3 月31日以買賣為登記原因，所完成之所有權移轉登記
      塗銷，回復登記為陳阿屘所有。
  ２、被告庚○○應將坐落新竹縣竹北市○○段第77-13地號土
      地、面積433平方公尺，新竹縣竹北地政事務所於民國95
      年3 月31日以買賣為登記原因，所完成之所有權移轉登記
      塗銷，回復登記為陳阿屘所有。
二、被告則以：
（一）緣陳阿屘（民國98年1月24日死亡）與陳謝妹（民國94
      年8月26日死亡）係夫妻，育有長男辛○○、次男陳錦燕
      、三男丙○○、四男乙○○、五男庚○○、長女壬○○○
      、次女戊○○（民國40年11月21日被林阿伴收養，但已終
      止收養）、三女丁○○、四女己○○，但陳阿屘與陳謝
      妹向來都係由被告丙○○、庚○○共同扶養，且實際上也
      是由被告丙○○、庚○○共同負擔支付陳阿屘、陳謝妹
      之生活費用及撫養費，因為被告丙○○、庚○○侍奉陳阿
      屘、陳謝妹非常孝順，因此陳阿屘即與被告丙○○、庚○○約定，要求被告丙○○、庚○○每個月要負擔支付陳
      阿屘、陳謝妹之生活費用及撫養費，作為買賣系爭土地
      價金之支付，所以陳阿屘即於70年3月11日將竹北鄉隘口
      村5鄰44之2號之建築改良物出售給被告丙○○、庚○○，
      詳如土地建築改良物買賣所有權移轉契約書。
（二）被告丙○○、庚○○之母親陳謝妹於民國94年8月26 日
      死亡之後，陳阿屘仍然由被告丙○○、庚○○共同扶養，
      且陳阿屘與被告庚○○共同生活，住在新竹縣竹北市隘口
      里5鄰隘口44之2號，被告丙○○則住在新竹縣竹北市隘口
      里5鄰隘口44之4號（即被告庚○○之隔壁），由於被告丙○○、庚○○侍奉陳阿屘一向都非常孝順，至於原告辛○○、乙○○則非但未盡扶養之責，而且從未提供生活費用
      給陳阿屘，尤其陳阿屘生病時，原告辛○○、乙○○也從
      未探視陳阿屘，更未負擔醫療費用，所以陳阿屘對原告辛○○、乙○○都非常失望及心寒，陳阿屘為了被告丙○○
      、庚○○有居住之土地所有權，因此陳阿屘於民國95 年3
      月初即與被告丙○○、庚○○商量討論，陳阿屘要將竹北
      市○○段77－15地號土地，面積190平方公尺及竹北市○○段77－13地號土地，面積433平方公尺，都以「買賣」
      登記為原因，分別移轉給被告丙○○、庚○○所有，至於
      「買賣價金」，陳阿屘則與被告丙○○、庚○○約定，要
      求被告丙○○、庚○○每個月要共同負擔支付陳阿屘之生
      活費用及撫養費以及共同負擔支付陳阿屘之醫療費用，直
      到陳阿屘死亡為止，然被告丙○○、庚○○都接受陳阿屘
      之要求，所以陳阿屘於民國95年3月7日即委託甲○○代書
      將竹北市○○段77－15地號土地，面積190平方公尺及竹
      北市○○段77－13地號土地，面積433平方公尺，都以「
      買賣」登記為原因，分別移轉給被告丙○○、庚○○所有
      ，顯然陳阿屘與被告丙○○、庚○○之間的土地買賣關係
      ，確實是有對價關係的，實際上為分期付款之買賣，而非
      無償贈與。
（三）按稱贈與者，謂當事人約定，一方以自己之財產無償給與
      他方，他方允受之契約。民法第406條定有明文。陳阿屘
      將竹北市○○段77－15地號土地，面積190平方公尺及竹
      北市○○段77－13地號土地，面積433平方公尺，分別移
      轉登記給被告丙○○、庚○○，係有對價關係的，並非無
      償給與，所以顯然與贈與之法律規定不相符合。而且陳阿
      屘與被告丙○○、庚○○之間更無虛偽意思表示情事，原
      告辛○○、乙○○之主張均非實情也。尤其原告辛○○、
      乙○○早於民國98年1月24日陳阿屘死亡之前，就知悉陳
      阿屘將竹北市○○段77－15地號土地，面積190平方公尺
      及竹北市○○段77－13地號土地，面積433平方公尺，都
      以「買賣」登記為原因，分別移轉給被告丙○○、庚○○
      ，只是在當時原告辛○○、乙○○都不敢貿然提起訴訟，
      因為陳阿屘尚健在，否則陳阿屘可以到庭陳述意見，讓真
      相大白，屆時原告辛○○、乙○○所提起之訴訟，必然被
      鈞院判決駁回，所以原告辛○○、乙○○才遲遲等到陳阿
      屘於民國98年1月24日死亡之後，才於民國98年11月20日
      具狀起訴，原告辛○○、乙○○之行為，實令被告丙○○
      、庚○○都感到非常痛心及無法接受等語，資為抗辯。並
      聲明：原告之訴駁回。
三、兩造不爭執事項：
（一）訴外人陳阿屘為兩造之父，於民國98年1月24日死亡，其
      長男辛○○、次男陳錦燕、三男丙○○、四男乙○○、五
      男庚○○、長女壬○○○、次女戊○○（民國40年11月21
      日被林阿伴收養，是否已終止收養尚有爭執）、三女丁○○、四女己○○。
（二）系爭二筆土地原均為訴外人陳阿屘所有。
（三）系爭二筆土地於95年3月31日由原所有人陳阿屘均以「買
      賣」為登記原因，分別移轉登記於被告庚○○、被告丙○○名下。
（四）訴外人陳阿屘於95年間將系爭二筆土地分別以「買賣」為
      登記原因移轉所有權予被告二人時，有按當時財政部台灣
      省北區國稅局核定之價值計算繳交贈與稅134,821元。
四、兩造爭點：
（一）訴外人陳阿屘與被告二人間分別就系爭二筆土地所為之「
      買賣」行為是否為通謀虛偽意思表示？被告二人是否無償
      取得系爭二筆土地？
（二）被告二人是否支付訴外人陳阿屘之扶養費用、生活費用及
      醫療費用？被告二人所為以給付訴外人陳阿屘之扶養費用
      、生活費用、醫療費用為系爭二筆土地買賣價金之抗辯有
      無理由？是否有違反善良風俗之情事？
（三）原告以其係訴外人陳阿屘之繼承人，主張系爭二筆土地所
      有權移轉登記無效，請求塗銷該登記並回復為訴外人陳阿
      屘所有，有無理由？
五、本院之判斷
（一）按第三人主張表意人與相對人通謀而為虛偽意思表示者，
      該第三人應負舉證之責，最高法院48年台上字第29號判例
      著有明文。次按，民法第87條第1項所謂通謀虛偽意思表
      示，乃指表意人與相對人互相故意為非真意之表示而言，
      故相對人不僅須知表意人非真意，並須就表意人非真意之
      表示相與為非真意之合意，始為相當，若僅一方無欲為其
      意思表示所拘束之意，而表示與真意不符之意思者，尚不
      能指為通謀而為虛偽意思表示，在贈與或買賣契約，亦不
      能僅因契約當事人間有特殊親誼關係或價金之交付不實，
      即謂該贈與或買賣係通謀虛偽成立，最高法院86年度台上
      字第3865號判決闡釋甚詳。本件原告主張被告與陳阿屘間
      之買賣係通謀虛偽意思表示而無效，惟為被告所否認，並
      以前開情詞置辯，揆諸前開說明，原告自應就被告與陳阿
      屘間業已相互為非真意之表示且達成合意一節負舉證之責
      ，不得僅以被告未能證明買賣過程或資金來源，即認為其
      買賣關係不存在。是原告主張應由被告對買賣所為之所有
      權移轉原因事實負舉證責任云云，尚非可採。
（二）原告雖主張訴外人陳阿屘於95年間將系爭二筆土地分別以
      「買賣」為原因移轉登記予被告二人時，有按當時財政部
      台灣省北區國稅局核定之價值計算繳交贈與稅134,821元
      ，足證訴外人陳阿屘與被告二人間就系爭二筆土地之所有
      權移轉登記之原因絕非買賣，並提出財政部台灣省北區國
      稅局贈與稅繳清證明書影本為證。惟按二親等以內親屬間
      財產之買賣，以贈與論，但能提出已支付價款之確實證明
      ，且該已支付之價款非由出賣人貸與或提供擔保向他人借
      得者，不在此限，遺產及贈與稅法第5條第6款固有明文。
      惟該條之規定，僅係稅法對親屬間買賣課稅之擬制規定，
      並不能因此而免除原告應負之上開舉證責任。原告因此而
      推論被告與訴外人陳阿屘間就系爭土地之移轉原因並非買
      賣或贈與，並認既非買賣亦非贈與既屬通謀虛偽意思，實
      屬其個人臆測之詞，亦未善盡其舉證責任。
（三）又證人即系爭土地過戶承辦代書甲○○到庭證稱：「（當
      初過戶為何以買賣為原因？）他們一致主張用買賣，另外
      陳阿屘說土地上的地上物是被告2人的，所以土地就賣給
      被告2人」、「（你知道實際上有買賣關係？）我問他們
      ，他們說自理」等語（見卷第120頁反面）；另證人即被
      告胞妹己○○證稱：「（你是否知道新竹縣竹北市○○段
      第77-15 、77-13地號過戶給被告？何時知道？）知道，
      陳阿屘在過世之前有跟我們提過，要將系爭2筆土地作給
      被告2人，但他們在作成決定時我們沒有參與」、「（當
      時有無聽陳阿屘土地是買賣還是贈與？）當時陳阿屘沒有
      說是買賣還是贈與只是說要作給他們」、「（知道他們有
      金錢的交付、價金嗎？）不知道，只知道被告有答應要扶
      養2老到百年」；戊○○證稱：「（你是否知道新竹縣竹
      北市○○段第77-15、77-13地號過戶給被告？何時知道？
      ）我母親過世後，有聽過我父親提起被告2人很孝順，土
      地上的地上物是被告2人的，所以他要把系爭土地作給他
      們」、「過戶時我沒有參與，所以不是很瞭解，只知道父
      親有提到希望被告扶養他到百年。被告2人確實有做到這
      一點」等語（見卷第121頁、122頁反面、123頁正面），
      均證稱陳阿屘確有移轉系爭二筆土地所有權予被告之真意
      ，至陳阿屘與被告間有無以支付扶養、生活及醫療等費用
      作為對價則未能確定。是陳阿屘縱非基於買賣之意思而移
      轉系爭二筆土地予被告，亦係基於家產分析，以贈與之意
      思而將系爭二筆土地移轉登記與被告。衡諸民法第87條第
      2項規定，仍應適用該隱藏之贈與行為之規定。從而，被
      告與陳阿屘間既有真實為買賣或贈與之意思，且有移轉所
      有權之合意（即讓與之合意），並辦理所有權之移轉登記
      ，渠等所為之債權行為與移轉所有權之物權行為，自均屬
      有效。是原告請求塗銷系爭二筆土地，於95年3月31日在
      新竹縣竹北地政事務所以買賣為原因所完成之所有權移轉
      登記，並回復登記為陳阿屘所有，為無理由，應予駁回。
六、本件事證已臻明確，兩造所為之其他主張、陳述或爭點並所
    提之證據，經審酌後，認均與本件之結論無礙，爰不一一論
    述，併予敘明。
七、據上論結，本件原告之訴為無理由，依民事訴訟法第78條，
    判決如主文。
中    華    民    國    99    年    6     月    8     日
                  民事第二庭    法      官  楊明箴
以上正本係照原本作成。
如對本判決上訴，須於判決送達後20日內向本院提出上訴狀。
中    華    民    國    99    年    6     月    8     日
                                書記官  林欣宜

司法院資訊處製作；財團法人民間司法改革基金會備份。
